## Estudo de caso: vacinas e doenças infecciosas {#vaccines}

Vacinas ajudaram a salvar milhões de vidas. No século 19, antes da imunidade de rebanho ser alcançada por meio de programas de vacinação, as mortes por doenças infecciosas, como varíola e poliomielite, eram comuns. No entanto, hoje os programas de vacinação se tornaram um tanto controversos, apesar de todas as evidências científicas de sua importância.

A controvérsia começou com um artigo^[http://www.thelancet.com/journals/lancet/article/PIIS0140-6736(97)11096-0/abstract] publicado em 1988 e liderado por Andrew Wakefield, que alegava a existência de uma ligação entre a administração da vacina contra sarampo, caxumba e rubéola e autismo e doenças intestinais.
Apesar do grande conjunto de evidências científicas que contradizem esse achado, os relatos de tabloides e o sensacionalismo daqueles que acreditam em teorias da conspiração levaram parte do público a acreditar que as vacinas eram prejudiciais. Como resultado, muitos pais deixaram de vacinar seus filhos. Essa prática perigosa pode ser potencialmente desastrosa, uma vez que os Centros de Controle de Doenças dos EUA, ou CDC, estimam que a vacinação evitará mais de 21 milhões de hospitalizações e 732.000 mortes entre crianças americanas nascidas nos últimos 20 anos (consulte "Benefícios da imunização durante a era do programa Vacinas para crianças - Estados Unidos, 1994-2013, MMWR"^[https://www.cdc.gov/mmwr/preview/mmwrhtml/mm6316a4.htm]).
Desde então, o periódico "The Lancet" retirou o artigo e Andrew Wakefield foi "removido do registro médico do Reino Unido, com uma declaração identificando falsificação deliberada na pesquisa publicada no _The Lancet_, e foi, portanto, impedido de praticar medicina no Reino Unido" (Fonte: Wikipedia^[https://es.wikipedia.org/wiki/Andrew_Wakefield]). Ainda assim, os equívocos permanecem, em parte por causa de ativistas autoproclamados que continuam a disseminar informações incorretas sobre vacinas.

A comunicação eficaz de dados é um forte antídoto para desinformação e os fomentadores de medo. Anteriormente, mostramos um exemplo de um artigo do _Wall Street Journal_^[http://graphics.wsj.com/infectious-diseases-and-vaccines/] que mostra dados relacionados ao impacto das vacinas na luta contra doenças infecciosas. Vamos reconstruir esse exemplo a seguir.

Os dados usados para esses gráficos foram coletados, organizados e distribuídos pelo _Tycho Project_^[http://www.tycho.pitt.edu/]. Eles incluem, semanalmente, contagens reportadas para sete doenças de 1928 a 2011, para todos os 50 estados dos EUA. Incluímos os totais anuais no pacote __dslabs__:

```{r message=FALSE, warning=FALSE}
library(tidyverse)
library(RColorBrewer)
library(dslabs)
data(us_contagious_diseases)
names(us_contagious_diseases)
```

Criamos um objeto temporário `dat` que armazena apenas os dados do sarampo, inclui a taxa por 100.000, ordena os estados de acordo com o valor médio da doença e remove o Alasca e o Havaí desde que esses dois se tornaram estados no final da década de 1950. Observe que existem uma coluna `weeks_reporting` que nos diz para quantas semanas do ano há dados relatados. Temos que ajustar esse valor ao calcular a taxa:

```{r}
the_disease <- "Measles"
dat <- us_contagious_diseases %>%
filter(!state%in%c("Hawaii","Alaska") & disease == the_disease) %>%
mutate(rate = count/ population * 10000 * 52/ weeks_reporting) %>%
mutate(state = reorder(state, rate))
```

Agora podemos facilmente plotar as taxas de doenças por ano. Aqui estão os dados de sarampo na Califórnia:

```{r california-measles-time-series}
dat %>% filter(state == "California" & !is.na(rate)) %>%
ggplot(aes(year, rate)) +
geom_line() +
ylab("Casos por 10.000") +
geom_vline(xintercept=1963, col = "blue")
```

Adicionamos uma linha vertical em 1963, já que foi quando a vacina foi introduzida^[Control, Centers for Disease; Prevenção (2014). Informações de saúde do CDC para viagens internacionais em 2014 (o livro amarelo). p. 250. ISBN 9780199948505].

Agora podemos exibir dados para todos os estados em um gráfico? Temos três variáveis para incluir: ano, estado e taxa. Na figura do WSJ, eles usam o eixo x para o ano, o eixo y para o estado e o tom da cor para representar as taxas. No entanto, a escala de cores que eles usam, que vai de amarelo a azul, a verde, a laranja e a vermelho, pode ser melhorada.

Em nosso exemplo, queremos usar uma paleta sequencial, pois não há um centro significativo, apenas taxas baixas e altas.

Usamos a geometria `geom_tile` preencher a região com cores que representam as taxas de doenças. Usamos uma transformação de raiz quadrada para impedir que contagens particularmente altas dominem o gráfico. Observe que os valores ausentes são mostrados em cinza. Além disso, observe que, assim que uma doença foi praticamente erradicada, alguns estados deixaram de relatar casos. É por essa razão que vemos tanto cinza depois de 1980.

```{r vaccines-plot, out.width="100%", fig.height=5}
dat %>% ggplot(aes(year, state, fill = rate)) +
geom_tile(color = "grey50") +
scale_x_continuous(expand=c(0,0)) +
scale_fill_gradientn(colors = brewer.pal(9, "Reds"), trans = "sqrt") +
geom_vline(xintercept=1963, col = "blue") +
theme_minimal() +
theme(panel.grid = element_blank(),
legend.position="bottom",
text = element_text(size = 8)) +
ggtitle(the_disease) +
ylab("") + xlab("")
```

Este gráfico fornece impressionantes evidências em favor da contribuição das vacinas. Entretanto, uma limitação dessa visualização é que ela usa cores para representar quantidades, o que, como previamete explicado, dificulta conhecer exatamente quão altos são os valores. Posição e comprimento são melhores sinais. Se estamos dispostos a perder informações de estados, podemos fazer uma versão do gráfico que mostra os valores com posições. Também podemos mostrar a média para os EUA, que calculamos assim:


```{r}
avg <- us_contagious_diseases %>%
filter(disease==the_disease) %>% group_by(year) %>%
summarize(us_rate = sum(count, na.rm = TRUE)/
sum(population, na.rm = TRUE) * 10000)
```

Agora, para fazer o gráfico, simplesmente usamos a geometria `geom_line`:
```{r time-series-vaccines-plot}
dat %>%
filter(!is.na(rate)) %>%
ggplot() +
geom_line(aes(year, rate, group = state), color = "grey50",
show.legend = FALSE, alpha = 0.2, size = 1) +
geom_line(mapping = aes(year, us_rate), data = avg, size = 1) +
scale_y_continuous(trans = "sqrt", breaks = c(5, 25, 125, 300)) +
ggtitle("Casos por 10.000 por estado") +
xlab("") + ylab("") +
geom_text(data = data.frame(x = 1955, y = 50),
mapping = aes(x, y, label="Média nos EUA"),
color="black") +
geom_vline(xintercept=1963, col = "blue")
```

Em teoria, poderíamos usar cores para representar estados, que em uma variável categórica, mas é difícil escolher 50 cores diferentes.

## Exercícios


1. Reproduza o mapa da matriz que fizemos anteriormente para varíola (_smallpox_). Para esse gráfico, não inclua os anos em que nenhum caso foi relatado por 10 ou mais semanas.

2. Agora, reproduza o gráfico de séries temporais que criamos anteriormente, mas desta vez seguindo as instruções da pergunta anterior para a varíola (_smallpox_).

3. Para o estado da Califórnia, faça um gráfico de série temporal mostrando as taxas de todas as doenças. Inclua apenas anos com 10 ou mais relatórios semanais. Use uma cor diferente para cada doença.

4. Agora faça o mesmo para as taxas dos EUA. Dica: calcule a taxa dos EUA usando `summarize`: total dividido pelo tamanho da população total.

