# Conceitos básicos de programação

Ensinamos R pelo fato de ele facilitar significativamente a análise de dados, o tema principal deste livro. Ao programar em R, podemos executar eficientemente a análise exploratória de dados, criar fluxos de análise de dados e preparar a visualização de dados para comunicar resultados. No entanto, R não é apenas um ambiente de análise de dados, mas uma linguagem de programação. Programadores avançados de R podem desenvolver pacotes complexos e até melhorar o R, embora não abordemos estes tópicos neste livro. No entanto, nesta seção, apresentamos três conceitos-chave de programação: expressões condicionais, execução em laço do tipo `for` e funções. Estes não são apenas os principais componentes da programação avançada, mas, às vezes, são úteis durante a análise de dados. Também observamos que existem várias funções amplamente usadas para programação em R, mas que não discutiremos neste livro. Elas incluem `split`, `cut`, `do.call` e `Reduce`, bem como o pacote __data.table__. Vale a pena aprender como usá-las, se você quiser se tornar um programador especialista em R.

## Expressões condicionais {#conditionals}

Expressões condicionais são uma das características básicas da programação. Elas são usados para o que é chamado de controle de fluxo. A expressão condicional mais comum é a instrução _if-else_. Em R, podemos fazer muitas análises de dados sem expressões condicionais. No entanto, eles aparecem ocasionalmente e você precisará delas assim que começar a escrever suas próprias funções e pacotes.

Aqui está um exemplo muito simples que mostra a estrutura geral de uma instrução _if-else_. A idéia básica é retornar o inverso de `a`, a menos que `a` seja 0:

```{r}
a <- 0

if(a!=0){
  print(1/a)
} else{
  print("Não há inverso de 0.")
}
```

Vejamos outro exemplo usando o conjunto de dados de assassinatos nos EUA:

```{r}
library(dslabs)
data(murders)
murder_rate <- murders$total/ murders$population*100000
```

Aqui está um exemplo muito simples que nos diz quais estados, se houver, têm uma taxa de homicídios inferior a 0,5 por 100.000 habitantes. As declarações `if` protegem-nos de situações em que nenhum estado satisfaz a condição.

```{r}
ind <- which.min(murder_rate)

if(murder_rate[ind] < 0.5){
  print(murders$state[ind])
} else{
  print("Nenhum estado tem taxa de homicídios abaixo deste nível")
}
```

Se tentarmos novamente com uma taxa de 0,25, obteremos uma resposta diferente:

```{r}
if(murder_rate[ind] < 0.25){
  print(murders$state[ind])
} else{
  print("Nenhum estado tem taxa de homicídios abaixo deste nível")
}
```

Uma função relacionada que é muito útil é `ifelse`. Ela usa três argumentos: um lógico e duas respostas possíveis. Se o lógico for `TRUE`, retorna o valor no segundo argumento e, se for `FALSE`, retorna o valor no terceiro argumento. Aqui está um exemplo:

```{r}
a <- 0
ifelse(a > 0, 1/a, NA)
```

Essa função é particularmente útil porque é otimizada para vetores. Ela examina cada entrada do vetor lógico e retorna elementos do vetor fornecido no segundo argumento, se a entrada for `TRUE`, ou elementos do vetor fornecido no terceiro argumento, se a entrada for `FALSE`.

```{r}
a <- c(0, 1, 2, -4, 5)
result <- ifelse(a > 0, 1/a, NA)
```

Esta tabela nos ajuda a ver o que aconteceu:
```{r, echo=FALSE}
tmp <- data.frame(a = a, is_a_positive = a > 0, answer1 = 1/a, answer2 = NA, result = result)
if(knitr::is_html_output()){
  knitr::kable(tmp, "html") %>%
    kableExtra::kable_styling(bootstrap_options = "striped", full_width = FALSE)
} else{
  knitr::kable(tmp, "latex", booktabs = TRUE) %>%
    kableExtra::kable_styling(font_size = 8)
}
```

Aqui está um exemplo de como essa função pode ser facilmente usada para substituir todos os valores ausentes em um vetor por zeros:

```{r}
data(na_example)
no_nas <- ifelse(is.na(na_example), 0, na_example)
sum(is.na(no_nas))
```

Duas outras funções úteis são `any` e `all`. A função `any` pega um vetor com valores lógicos e retorna `TRUE` se alguma das entradas for `TRUE`. A função `all` pega um vetor de lógicas e retorna `TRUE` se todas as entradas forem `TRUE`. Aqui está um exemplo:

```{r}
z <- c(TRUE, TRUE, FALSE)
any(z)
all(z)
```

## Como definir funções

À medida que ganha mais experiência, você observará que realizará as mesmas operações repetidamente. Um exemplo simples é o cálculo de médias. Podemos calcular a média de um vetor `x` usando funções `sum` e `length`: `sum(x)/length(x)`. Como fazemos isso repetidamente, é muito mais eficiente escrever uma função que execute essa operação. Essa operação específica é tão comum que alguém já escreveu a função `mean`, que está incluída no pacote __base__ do R. No entanto, você encontrará situações em que a função ainda não existe e o R permite que você escreva uma. Uma versão simplificada de uma função que calcula a média pode ser implementada da seguinte maneira:

```{r}
avg <- function(x){
  s <- sum(x)
  n <- length(x)
  s/n
}
```

Agora `avg` é uma função que calcula a média:

```{r}
x <- 1:100
identical(mean(x), avg(x))
```

Observe que as variáveis definidas em uma função não são gravadas no ambiente de trabalho. Então, enquanto usamos `s` e `n` quando chamamos (_call_ em inglês) `avg`, os valores são criados e alterados apenas durante a chamada. Aqui podemos ver um exemplo ilustrativo:

```{r}
s <- 3
avg(1:10)
s
```

Note como `s` ainda é `r s` depois que executa-se `avg`.

Em geral, funções são objetos, portanto, atribuímos nomes de variáveis a eles com `<-`. A função `function` diz ao R que ele está prestes a definir uma função. A forma geral da definição de uma função é assim:

```{r, eval=FALSE}
my_function <- function(VARIABLE_NAME){
perform operations on VARIABLE_NAME and calculate VALUE
VALUE
}
```

As funções que você define podem ter vários argumentos, bem como valores padrão. Por exemplo, podemos definir uma função que calcula a média aritmética ou geométrica, dependendo de uma variável definida pelo usuário como esta:

```{r}
avg <- function(x, arithmetic = TRUE){
n <- length(x)
ifelse(arithmetic, sum(x)/n, prod(x)^(1/n))
}
```

Aprenderemos mais sobre como criar funções através da experiência, à medida em que avançamos para tarefas mais complexas.

## _Namespaces_

À medida em que você se torna mais experiente em R, é mais provável que você precise carregar vários pacotes para algumas de suas análises. Quando começar a fazer isso, você observará que é possível que dois pacotes diferentes utilizem o mesmo nome para duas funções distintas. E muitas vezes essas funções fazem coisas completamente diferentes. Na verdade, você já encontrou este problema, visto que ambos os pacotes __stats__ e __dplyr__ definem uma função `filter`. Existem outros cinco exemplos em __dplyr__. Sabemos disso porque, quando carregamos __dplyr__ pela primeira vez, vemos a seguinte mensagem:

```
The following objects are masked from ‘package:stats’:

filter, lag

The following objects are masked from ‘package:base’:

intersect, setdiff, setequal, union
```

Então, o que R faz quando digitamos `filter`? Ele usa a função definida no __dplyr__ ou a do __stats__? Por nossa experiência anterior, sabemos que ele usa __dplyr__. Mas e se quisermos usar a do __stats__?

Essas funções vivem em diferentes _namespaces_. O R seguirá uma determinada ordem ao procurar uma função nesses _namespaces_. Você pode ver a ordem digitando:

```{r, eval=FALSE}
search()
```

A primeira entrada nesta lista é o ambiente global que inclui todos os objetos que você define.

E se quisermos usar o `filter` definido no pacote __stats__ ao invés daquela definida no __dplyr__, mesmo com o __dplyr__ aparecendo primeiro na lista de pesquisa? Você pode forçar o uso de um _namespace_ específico usando dois pontos duplos ( `::`), assim:

```{r, eval=FALSE}
stats::filter
```

Se quisermos ter certeza absoluta de que utilizaremos o `filter` do __dplyr__, podemos usar:

```{r, eval=FALSE}
dplyr::filter
```

Lembre-se de que, se quisermos usar uma função de um pacote sem carregá-lo inteiramente, também podemos usar dois pontos duplos.

Para obter mais informações sobre esse tópico mais avançado, recomendamos o livro _R packages_^[http://r-pkgs.had.co.nz/namespace.html].

## Laços do tipo for

A fórmula para a soma da série $1+2+\dots+n$ é $n(n+1)/2$. E se não tivéssemos certeza de que essa era a função correta? Como poderíamos verificar? Usando o que aprendemos sobre funções, podemos criar uma que calcule $S_n$:

```{r}
compute_s_n <- function(n){
  x <- 1:n
  sum(x)
}
```

Como podemos calcular $S_n$ para vários valores de $n$, digamos $n=1,\dots,25$? Escrevemos 25 linhas de código executando `compute_s_n`? Não. É para isso que serve a execução em laço (_loop_). Nesse caso, a mesma tarefa é realizada repetidamente, e a única coisa muda é o valor de $n$. Os laços do tipo _for_ permitem-nos definir o intervalo de mudança da nossa variável (no nosso exemplo $n=1,\dots,10$), alterar o valor e reavaliar a expressão.

Talvez o exemplo mais simples de um loop for seja esse código inútil:
```{r}
for(i in 1:5){
  print(i)
}
```

Aqui está o laço do tipo _for_ para o nosso exemplo $S_n$:

```{r}
m <- 25
s_n <- vector(length = m) # create an empty vector
for(n in 1:m){
  s_n[n] <- compute_s_n(n)
}
```

Em cada iteração $n=1$, $n=2$, etc ..., calculamos $S_n$ e mantemos na entrada $n$ do `s_n`.

Agora podemos criar um gráfico para procurar um padrão:

```{r eval=FALSE}
n <- 1:m
plot(n, s_n)
```

```{r sum-of-consecutive-squares, out.width="50%", echo=FALSE}
rafalib::mypar()
n <- 1:m
plot(n, s_n)
```

Se você percebeu que parece quadrático, está no caminho certo porque a fórmula é $n(n+1)/2$.
<!--
que podemos confirmar com uma tabela:

```{r show_s_n_table}
head(data.frame(s_n = s_n, formula = n*(n+1)/2))
```

Também podemos sobrepor os dois resultados usando a função `lines` para desenhar uma linha sobre os pontos plotados anteriormente:

```{r s_n-v-n}
plot(n, s_n)
lines(n, n*(n+1)/2)
```

-->

## Vectorização e funcionais {#vectorization}

Embora os laços do tipo _for_ sejam um conceito importante para entender, eles não são muito usados em R. À medida em que você aprende mais R, descobre que vetorização é preferível aos laços/_loops_, pois resulta em um código mais curto e claro. Já vimos exemplos na seção de aritmética vetorial. Uma função vetorizada é uma função que aplicará a mesma operação a cada um dos seus elementos.

```{r}
x <- 1:10
sqrt(x)
y <- 1:10
x*y
```

Para fazer esse cálculo, não precisamos de loops de for. No entanto, nem todas as funções funcionam dessa maneira. Por exemplo, a função que acabamos de escrever, `compute_s_n`, não é vetorizada, pois espera um escalar. Por exemplo, o código abaixo não executa a função para todas as entradas de `n`:

```{r, eval=FALSE}
n <- 1:25
compute_s_n(n)
```

Os funcionais são funções que nos ajudam a aplicar a mesma função a cada entrada em um vetor, matriz, _data frame_ ou lista. Aqui, abordamos o funcional que opera em vetores numéricos, lógicos e de caracteres: `sapply`.

A função `sapply` nos permite executar operações na base de elemento a elemento (_element-wise_, em inglês) em qualquer função. Aqui podemos ver como funciona:

```{r}
x <- 1:10
sapply(x, sqrt)
```

Cada elemento de `x` é passado para a função `sqrt` e retorna o resultado. Esses resultados são concatenados. Nesse caso, o resultado é um vetor do mesmo comprimento que o original, `x`. Isso implica que o loop _for_ acima pode ser escrito da seguinte maneira:

```{r s_n-v-n-sapply, eval=FALSE}
n <- 1:25
s_n <- sapply(n, compute_s_n)
```

Outros funcionais são `apply`, `lapply`, `tapply`, `mapply`, `vapply` e `replicate`. Utilizamos principalmente `sapply`, `apply` e `replicate` neste livro, mas recomendamos os demais sejam estudados, pois podem ser muito úteis.

## Exercícios

1\. O que essa expressão condicional retornará?

```{r, eval=FALSE}
x <- c(1,2,-3,4)

if(all(x>0)){
  print("All Postives")
} else{
  print("Not all positives")
}
```


2\. Qual das seguintes expressões é sempre `FALSE` quando pelo menos uma entrada de um vetor lógico `x` é `TRUE`?

a. `all(x)`
b. `any(x)`
c. `any(!x)`
d. `all(!x)`

3\. A função `nchar` informa quantos caracteres um vetor de caracteres possui. Escreva uma linha de código que atribua o objeto `new_names` a abreviação de estado quando o nome do estado tiver mais de 8 caracteres.

4\. Crie uma função `sum_n` que, por qualquer valor, digamos $n$, calcule a soma dos números inteiros de 1 a n (inclusive). Use a função para determinar a soma dos números inteiros de 1 a 5.000.

5\. Crie uma função `altman_plot` que possua dois argumentos, `x` e `y`, e faça um gráfico da diferença em relação à soma.

6\. Depois de executar o código a seguir, qual é o valor de `x`?

```{r, eval=FALSE}
x <- 3
my_func <- function(y){
  x <- 5
  y + 5
}
```

7\. Escreva uma função `compute_s_n` que, para qualquer $n$, calcule a soma $S_n = 1^2 + 2^2 + 3^2 + \dots + n^2$. Qual é o valor da soma quando $n = 10$?

8\. Definir um vetor numérico vazio, `s_n`, de tamanho 25, usando `s_n <- vector("numeric", 25)` e armazene os resultados de $S_1, S_2, \dots S_{25}$, usando um laço do tipo _for_.

9\. Repita o Exercício 8, mas, desta vez, use `sapply`.

10\. Repita o Exercício 8, mas, desta vez, use `map_dbl`.

11\. Apresente um gráfico de $S_n$ _versus_ $n$, para $n=1,\dots,25$.

12\. Confirme que a fórmula para esta soma é $S_n= n(n+1)(2n+1)/6$.
